【裁判字號】    98,訴,4120
【裁判日期】    990125
【裁判案由】    妨害自由等
【裁判全文】
臺灣板橋地方法院刑事判決              98年度訴字第4120號
公  訴  人  臺灣板橋地方法院檢察署檢察官
被      告  甲○○
上列被告因妨害自由案件，經檢察官追加起訴（98年度偵字第21
266 號），因被告於準備程序中就被訴事實為有罪之陳述，經本
院合議庭裁定由受命法官獨任進行簡式審判程序，並判決如下：
    主  文
甲○○共同連續行使明知為不實之事項，而使公務員登載於職務
上所掌之公文書，足以生損害於公眾，累犯，處有期徒刑捌月，
減為有期徒刑肆月，如易科罰金，以銀元佰元即新臺幣玖佰元
折算壹日。
    事  實
一、甲○○前於民國87年間，因妨害風化案件，經本院以87年度
    訴字第1419號判處有期徒刑5 月，緩刑4 年確定，嗣經撤銷
    緩刑，並於90年7 月31日易科罰金執行完畢。詎仍不知悔改
    ，其明知與印尼籍女子PUJI ASTUTI （中文名稱郭富義，另
    經臺灣板橋地方法院檢察署檢察官職權不起訴）並無結婚之
    真意，為使郭富義得以來臺工作，竟與郭富義、陳建全、黃
    守辰、廖涂彩雲（以上3 人所涉犯行，經本院另案審理中）
    共同基於行使使公務員登載不實公文書之概括犯意聯絡，由
    陳建全及廖涂彩雲居間安排甲○○前往印尼，於93年10月6
    日，由黃守辰帶同在印尼雅加達與郭富義辦理結婚手續，並
    前往我國外交部駐印尼臺北經濟貿易代表處（起訴書誤載為
    中華商會）辦理印尼結婚證書認證手續。嗣甲○○返臺後，
    即於94年2 月24日，持上開印尼結婚證書、認證證明書等文
    件，前往苗栗縣竹南鎮戶政事務所，填寫「結婚登記申請書
    」辦理與郭富義之結婚登記，使不知情之戶政事務所承辦公
    務員為形式審查後，將此不實之結婚事項，登記於其職務上
    掌管之戶籍謄本，而核發戶籍謄本予甲○○，足以生損害於
    戶政機關對於戶籍及身分管理之正確性。甲○○取得上開登
    載不實之戶籍謄本後，交由黃守辰、郭富義等人持向我國駐
    印尼臺北經濟貿易代表處辦理郭富義來臺之簽證而行使之，
    使不知情之承辦簽證業務之公務員經實質審查後，誤認郭富
    義為甲○○之配偶，符合來臺探親之要件，乃核發中華民國
    簽證予郭富義。郭富義旋於94年3 月3 日持上開簽證入境臺
    灣，再於94年4 月19日，甲○○與郭富義至苗栗政府警察局
    ，持前開登載不實之戶籍謄本及結婚證書等文件，填寫「外
    國人居留停留案件申請表」，以甲○○之配偶來臺依親名義
    ，辦理郭富義中華民國外僑居留證，而行使上開登載不實之
    戶籍謄本，使不知情之承辦警員為形式審查後，將郭富義之
    居留事由為「依親」，依親對象為「夫- 甲○○」等不實事
    項，登載於其職務上所掌管之外僑居留資料之公文書，並據
    以核發外僑居留證予郭富義，期間1 年，嗣於期間屆滿前，
    二人再於95年4 月12日，至苗栗縣政府警察局，持前開登載
    不實之戶籍謄本及外僑居留證等文件，填寫「外國人居留停
    留案件申請表」，以甲○○之配偶來臺依親名義，辦理重入
    國外僑居留證，而行使上開登載不實之戶籍謄本及居留證，
    使不知情之承辦警員為形式審查後，將郭富義之居留事由為
    「依親」，依親對象為「夫- 甲○○」等不實事項，再次登
    載於其職務上所掌管之外僑居留資料之公文書，並據以核發
    重入國外僑居留證予郭富義，均足以生損害於警察機關核發
    外僑居留證及對於外國人在臺管制之正確性。郭富義來臺後
    即由廖涂彩雲仲介至不知情之雇主處工作，嗣經警循線查知
    上情。
二、案經基隆市政府警察局移送臺灣板橋地方法院檢察署檢察官
    偵查起訴。
    理  由
一、上揭事實，業據被告甲○○於警詢、偵查中及本院審理中坦
    承不諱，核與證人郭富義於警詢及偵查中之證述均相符（98
    年度偵字第21266 號卷第6-8 頁、第29頁），另有苗栗縣竹
    南鎮戶政事務所98年12月15日苗竹鎮戶字第0980003740號函
    暨函附之戶籍謄本、印尼結婚證書、證明書、聲明書、內政
    部入出國及移民署移署資處亦字第0980178590號函暨函附之
    外國人居停留案件申請表2 份、郭富義護照影本、外僑居留
    資料查詢- 明細內容顯示畫面各1 份在卷可考（本院卷第24
    -28 頁、第29- 38頁、98年度偵字第21266 號卷第19頁），
    被告上開自白與事實相符，堪信為真實。本案事證明確，被
    告犯行堪以認定，應予依法論科。
二、被告行為後，刑法部分條文業於94年2 月2 日修正公布，95
    年7 月1 日施行。修正後刑法第2 條第1 項規定：「行為後
    法律有變更者，適用行為時之法律；但行為後之法律有利於
    行為人者，適用最有利於行為人之法律」，係規範行為後法
    律變更所生新舊法比較適用之準據法，於新法施行後，應適
    用修正後刑法第2 條第1 項之規定，為「從舊從輕」之比較
    。又法律變更之比較適用，比較時應就罪刑有關之共犯、未
    遂犯、想像競合犯、牽連犯、連續犯、結合犯，以及累犯加
    重、自首減輕暨其他法定加減（如身分加減）與加減例等一
    切情形，綜其全部罪刑之結果而為比較；且就比較之結果，
    須為整體之適用，不能割裂分別適用各該有利於行為人之法
    律，此即法律變更之比較適用所應遵守之「罪刑綜合比較原
    則」及「擇用整體性原則」（最高法院24年上字第4634號判
    例、27年上字第2615號判例、95年第8 次刑事庭會議決議參
    照）。經查：
（一）刑法第33條第5 款有關罰金之最低數額部分，刑法分則編
      各罪所定罰金之貨幣單位原為銀元，修正前刑法第33條第
      5 款規定：「罰金：（銀元）1 元以上」，而銀元與新臺
      幣間之折算，依現行法規所定貨幣單位折算新臺幣條例規
      定，以銀元1 元折算新臺幣3 元；修正後刑法第33條第5
      款則規定：「罰金：新臺幣1 千元以上，以百元計算之」
      ；經比較修正前、後之規定，修正後刑法第33條第5 款所
      定罰金之最低數額，較之修正前提高，自以修正前刑法第
      33條第5 款之規定有利於被告。
（二）關於共同正犯部分，修正前刑法第28條規定：「2 人以上
      共同實施犯罪之行為者，皆為正犯。」修正後刑法第28條
      規定：「2 人以上共同實行犯罪之行為者，皆為正犯。」
      剔除未參與犯罪實行行為之預備及陰謀共同正犯，然對本
      件被告而言，其參與實行本案行為，修正前後之規定，並
      無何者有利或不利之情形，無新舊法比較之適用。
（三）關於連續犯部分，修正前刑法第56條規定：「連續數行為
      而犯同一罪名者，以一罪論，但得加重其刑至二分之一」
      ，新修正刑法已刪除上開規定，惟本件被告所犯行使使公
      務員登載不實文書有連續犯之裁判上一罪關係，倘依修正
      後刑法規定則為分論併罰之結果，對被告產生不利之法律
      效果，故以修正前刑法第56條連續犯之規定較有利於被告
      。
（四）關於累犯部分，修正前刑法第47條規定：「受有期徒刑之
      執行完畢，或受無期徒刑或有期徒刑一部之執行而赦免後
      ，5 年以內再犯有期徒刑以上之罪者，為累犯，加重本刑
      至2 分之1 」，修正後則改列為同法第47條第1 項，並增
      加5 年內「故意」再犯之規定，惟被告不論依新舊法之規
      定均有累犯之適用，自不生新舊法律比較適用之問題，而
      應逕依修正後刑法第47條第1 項之規定，論以累犯，並依
      法加重其刑（臺灣高等法院暨所屬法院95年法律座談會刑
      事類提案第8 號研討結果參照）。
（五）綜此，依整體比較之結果，以修正前刑法第33條第5 款、
      第56條規定較有利於被告，自應適用之。
（六）關於易科罰金之折算標準部分，修正前刑法第41條第1 項
      前段規定：「犯最重本刑為5 年以下有期徒刑以下之刑之
      罪，而受6 個月以下有期徒刑或拘役之宣告，因身體、教
      育、職業、家庭之關係或其他正當事由，執行顯有困難者
      ，得以1 元以上3 元以下折算1 日，易科罰金。」；依修
      正前罰金罰鍰提高標準條例第2 條前段（現已刪除）規定
      ：就其原定數額提高為100 倍折算1 日，則被告行為時之
      易科罰金折算標準，應以銀元300 元折算1 日，經折算為
      新臺幣後，應以新臺幣900 元折算為1 日。惟被告行為後
      ，新修正刑法第41條第1 項前段則規定：「犯最重本刑為
      5 年以下有期徒刑以下之刑之罪，而受6 個月以下有期徒
      刑或拘役之宣告者，得以新臺幣1 千元、2 千元或3 千元
      折算1 日，易科罰金。」比較新舊法之結果，以修正前之
      規定較有利於被告。
三、論罪科刑部分
（一）按刑法第214 條所謂使公務員登載不實事項於公文書罪，
      須一經他人之聲明或申報，公務員即有登載之義務，並依
      其所為之聲明或申報予以登載，而屬不實之事項者，始足
      構成，若其所為聲明或申報，公務員尚須為實質之審查，
      以判斷其真實與否，始得為一定之記載者，即非本罪所稱
      之使公務員登載不實，最高法院73年臺上字第1710號判例
      意旨可資參照。又外國人取得居留資格後，應於15日內，
      向主管機關申請外僑居留證，96年12月26日修正公布前之
      入出國及移民法第22條前段定有明文。已入國者，得以書
      面委託他人代辦申請居留事項；申請居留案件，其資料不
      符或欠缺者，應於主管機關通知送達翌日起15日內補正；
      外國人申請外僑居留證，應備外僑居留證申請書、護照及
      居留簽證、其他證明文件，及最近半身脫帽正面照片2 張
      ，送主管機關（內政部入出國及移民署設立前，此項業務
      係由外國人居留地之警察局辦理），此觀97年2 月14日修
      正公布前之入出國及移民法施行細則第8 條第1 項、第8
      條之1 及外國人停留居留及永久居留辦法第5 條第1 項、
      第18條等規定甚明。綜上規定，足認主管機關核發外僑居
      留證時，係以形式審查而登載於其職務上所掌之公文書。
      至於核發外僑居留證後，主管機關事後雖應對該外國人執
      行查察登記其從事之活動是否與居留目的相符等實質事項
      ，惟此僅係主管機關事後查察、判斷有無撤銷外僑居留證
      事由存在之規範，此觀外國人居留或永久居留查察登記辦
      法第2 條、第5 條、第8 條之規定，亦甚明確，自不得以
      此反謂主管機關核發外僑居留證時，即有實質審查權限，
      併此敘明。再者，戶政事務所承辦公務員受理結婚登記時
      ，由申請人提出證明文件予戶政機關查驗後，即應予以登
      載，98年1 月7 日修正公布施行前戶籍法施行法第13條第
      2 項、第17條亦分別定有明文，因之關於結婚之戶籍登記
      ，戶籍機關當僅有形式審查權而無實質審查權。
（二）核被告甲○○所為，係犯刑法第216條、第214條之行使使
      公務員登載不實文書罪。又被告使公務員登載不實之低度
      行為，為其後行使之高度行為所吸收，不另論罪。被告甲
      ○○與黃守辰、陳建全、廖涂彩雲及郭富義等人就上開犯
      行，有犯意聯絡及行為分擔，為共同正犯。被告多次行使
      使公務員登載不實文書行為，時間緊接，所犯罪名相同，
      顯係出於概括之犯意為之，為連續犯，爰依修正前刑法第
      56條之規定以一罪論，並加重其刑。另被告有事實欄所示
      之前科紀錄，並於90年7 月31日易科罰金執行完畢，有臺
      灣高等法院被告前案紀錄表1 份在卷可參，其受有期徒刑
      之執行完畢後，5 年以內故意再犯有期徒刑以上之罪，為
      累犯，依刑法第47條第1 項規定加重其刑。
（三）追加起訴書另認：被告甲○○向我國駐印尼臺北經濟貿易
      代表處辦理郭富義來臺之簽證，使不知情之承辦簽證業務
      之公務員誤認郭富義為甲○○之配偶，且符合來臺探親之
      要件，而登載上開結婚事項於職務上掌管之公文書上，並
      據以核發中華民國簽證予郭富義，因認被告涉犯刑法第21
      4 條之使公務員登載不實文書罪嫌云云。惟按「外交部及
      駐外館處受理簽證申請時，應衡酌國家利益、申請人個別
      情形及其國家與我國關係決定准駁；其有下列各款情形之
      一，外交部或駐外館處得拒發簽證：一、在我國境內或境
      外有犯罪紀錄或曾遭拒絕入境、限令出境或驅逐出境者。
      二、曾非法入境我國者。三、患有足以妨害公共衛生或社
      會安寧之傳染病、精神病或其他疾病者。四、對申請來我
      國之目的作虛偽之陳述或隱瞞者。五、曾在我國境內逾期
      停留、逾期居留或非法工作者。六、在我國境內無力維持
      生活，或有非法工作之虞者。七、所持護照或其外國人身
      分不為我國承認或接受者。八、所持外國護照逾期或遺失
      後，將無法獲得換發、延期或補發者。九、所持外國護照
      係不法取得、偽造或經變造者。十、有事實足認意圖規避
      法令，以達來我國目的者。十一、有從事恐怖活動之虞者
      。十二、其他有危害我國利益、公共安全、公共秩序或善
      良風俗之虞者。」外國護照簽證條例第12條第1 項定有明
      文。又「持外國護照申請簽證，應填具簽證申請書表，並
      檢具有效外國護照及最近6 個月內之照片，送外交部或駐
      外使領館、代表處、辦事處或其他經外交部授權機構（以
      下簡稱駐外館處）核辦。」「外交部及駐外館處得要求申
      請人面談、提供旅行計畫、親屬關係證明、健康檢查合格
      證明、無犯罪紀錄證明、財力證明、來我國目的證明、在
      我國之關係人或保證人資料及其他審核所需之證明文件。
      」外國護照簽證條例施行細則第5 條第1 項、第3 項亦定
      有明文。依前揭規定可知，外國人民申請進入臺灣地區，
      其申請入境之事由是否屬實，主管機關外交部及駐外館處
      應為實質審查，以判斷其真實與否，並非一經聲明，即有
      登載之義務。故郭富義以不實結婚事由申請入境臺灣，仍
      需經主管機關為實質審核，雖我國駐印尼臺北經濟貿易代
      表處承辦公務員未予詳查甲○○係假結婚，致誤發簽證，
      揆諸前揭說明，被告仍不構成刑法第214 條之使公務員登
      載不實事項於公文書罪，追加起訴書上揭認定，自有未洽
      ，本應為無罪之諭知，然此部分犯行與被告上揭經起訴有
      罪部分，有連續犯之實質上一罪關係，爰不另為無罪之諭
      知，附此敘明。
（四）追加起訴書雖認被告甲○○擔任郭富義之人頭老公之犯行
      ，另涉犯刑法第30條第1 項、第296 條之1 第1 項、第5
      項之幫助買賣人口為常業罪嫌云云，惟公訴人業已具狀縮
      減此部分犯行，此有補充理由書1 份在卷可稽（本院卷第
      22頁），足認此部分已生實質撤回效力，本院爰不再予審
      究，附此敘明。
（五）爰審酌被告甲○○以假結婚之方式使郭富義非法入境臺灣
      地區，有礙社會秩序及善良風俗之維護，並致生損害於戶
      政機關對戶籍管理及相關單位對在臺外國人之管制，誠屬
      不該，兼衡其犯罪動機、手段、智識程度、生活狀況，及
      犯罪後坦承犯行之態度等一切情狀，量處如主文所示之刑
      。另按中華民國96年罪犯減刑條例業經立法院於96年6 月
      15日三讀通過，嗣經總統於96年7 月4 日令公布，依同條
      例第16條規定，於96年7 月16日施行。查被告犯罪時間，
      係在96年4 月24日以前，所犯之罪亦合於中華民國96年罪
      犯減刑條例第2 條第1 項第3 款規定之減刑條件，爰減其
      宣告刑二分之一，又其所犯為最重本刑5 年以下有期徒刑
      之罪，經減刑為6 月以下有期徒刑，依同條例第9 條之規
      定，按修正前刑法第41條第1 項前段規定諭知易科罰金之
      折算標準。
據上論斷，應依刑事訴訟法第273 條之1 第1 項、第299 條第1
項前段，刑法第2 條第1 項前段、第28條、第216 條、第214 條
、第47條第1 項、修正前刑法第56條、第41條第1 項前段，刑法
施行法第1 條之1 第1 項、第2 項前段，廢止前罰金罰鍰提高標
準條例第2 條，現行法規所定貨幣單位折算新臺幣條例第2 條，
中華民國九十六年罪犯減刑條例條例第2 條第1 項第3 款、第7
條、第9 條，判決如主文。
本案經檢察官林常智到庭執行職務。
中    華    民    國    99    年    1     月    25    日
                  刑事第二十一庭  法  官  俞秀美
以上正本證明與原本無異。
如不服本判決應於收受判決後10日內向本院提出上訴書狀，並
應敘述具體理由。其未敘述上訴理由者，應於上訴期間屆滿後
20日內向本院補提理由書（均須按他造當事人之人數附繕本）
「切勿逕送上級法院」。
                                  書記官  謝怡貞
中    華    民    國    99    年    1     月    25    日
附錄本案論罪科刑法條全文：
刑法第214 條：
明知為不實之事項，而使公務員登載於職務上所掌之公文書，足
以生損害於公眾或他人者，處3 年以下有期徒刑、拘役或5 百元
以下罰金。
刑法第216 條：
行使第210 條至第215 條之文書者，依偽造、變造文書或登載不
實事項或使登載不實事項之規定處斷。

司法院資訊處製作；財團法人民間司法改革基金會備份。
